【裁判字號】    98,財管,8
【裁判日期】    980819
【裁判案由】    選任遺產管理人
【裁判全文】
臺灣宜蘭地方法院民事裁定               98年度財管字第8號
聲  請  人  財政部臺灣省北區國稅局
法定代理人  乙○○
非訟代理人  丙○○
相  對  人  財政部國有財產局臺灣北區辦事處宜蘭分處
上列聲請人聲請選任被繼承人游漢中遺產管理人事件，本院裁定
如下：
    主  文
選任財政部國有財產局臺灣北區辦事處宜蘭分處為被繼承人甲○
○（男，民國○○年○○月○○日生，生前最後住所：宜蘭縣冬山鄉○
○村○○路83巷11號，民國95年7月1日死亡）之遺產管理人。
准對被繼承人甲○○之繼承人為承認繼承之公示催告。
被繼承人甲○○之繼承人，應自前項公示催告最後登載新聞紙之
日起，壹年內承認繼承，上述期限屆滿，無繼承人承認繼承時，
被繼承人游漢中之遺產，於清償債權並交付遺贈物後，如有剩餘
即歸屬國庫。
聲請程序費用由被繼承人甲○○之遺產負擔。
    理  由
一、聲請意旨略以：被繼承人甲○○（男，民國○○年○○月○○日生
    ，生前最後住所：宜蘭縣冬山鄉○○村○○路83巷11號）前
    因獨資經營承峰企業社（統一編號：00000000）而積欠營所
    稅二筆合計新臺幣（下同）七萬八千七百八十九元。嗣被繼
    承人甲○○於民國95年7月1日死亡後，被繼承人各順位繼承
    人均依法拋棄繼承，是否尚有其他繼承人即屬不明，且未經
    親屬會議選定被繼承人甲○○之遺產管理人，致使聲請人無
    法就被繼承人之遺產行使權利，爰依法聲請選任被繼承人甲
    ○○之遺產管理人等語，並提出被繼承人甲○○之戶籍謄本
    、繼承系統表、宜院瑞家恭字第95繼224字第34833號函及遺
    產稅課稅參考清單等件在卷為證。
二、按繼承開始時，繼承人有無不明，而無親屬會議或親屬會議
    未於一個月內選定遺產管理人者，利害關係人得聲請法院選
    任遺產管理人，並由法院依公示催告程序，定六個月以上之
    期限，公告繼承人，命其於期限內承認繼承。按公示催告之
    公告，應黏貼於法院之公告處，並登載於公報、新聞紙或其
    他相類之傳播工具；前項登載公報、新聞紙或其他相類之傳
    播工具之日期或期間由法院定之。次按，民事訴訟法第五百
    四十二條及第五百四十三條之規定，除申報權利期間外，於
    依民法第一千一百七十八條所為之公示催告準用之，民法第
    一千一百七十七條、第一千一百七十八條第一項、第二項、
    民事訴訟法第五百四十二條及非訟事件法第一百五十二條均
    規定甚明。末按，先順序繼承人均拋棄其繼承時由次順序之
    繼承人繼承，其次順序繼承人有無不明或第四順序之繼承人
    均拋棄其繼承者，準用關於無人承認繼承之規定。民法第一
    千一百七十六條第六項亦著有明文。次按，遺產管理人之職
    務如下：(一)編製遺產清冊；(二)為保存遺產必要之處置；(三)聲
    請法院依公示催告程序，限定一年以上之期間，公告被繼承
    人之債權人及受遺贈人，命其於該期間內報明債權及為願受
    遺贈與否之聲明，被繼承人之債權人及受遺贈人為管理人所
    已知者，應分別通知之；(四)清償債權或交付遺贈物；(五)有繼
    承人承認繼承或遺產歸屬國庫時，為遺產之移交。民法第一
    千一百十九條第一項定有明文。是依前揭規定可知，遺產管
    理人之職務，主要在整理被繼承人之財產，踐行被繼承人債
    權、債務之確認，將債權人債權、債務作合理之分配，並於
    有繼承人承認繼承時，或遺產分配後尚有剩餘時，將遺產移
    交繼承人或國庫。又依民法第一千一百八十五條：無人繼承
    之遺產於清償債權、交付遺贈物後，如有賸餘則歸屬國庫之
    規定，即知無人繼承之遺產若有賸餘，終歸國家所取得。
三、經查：
  (一)聲請人所為主張，業據提出被繼承人甲○○之戶籍謄本、繼
    承系統表、宜院瑞家恭字第95繼224字第34833號函及遺產稅
    課稅參考清單等件在卷為佐，並經本院調取本院95年度繼字
    第224號拋棄繼承卷宗核閱屬實。依此，聲請人以對被繼承
    人尚有稅款債權存在為由提出本件選任遺產管理人之聲請，
    自屬首開法條規定之利害關係人無誤。
  (二)被繼承人甲○○名下尚有土地等遺產，顯見被繼承人並非死
    亡絕戶。又被繼承人所有之土地，倘以市價計算，應高於所
    負債務等情，復經聲請人到庭陳明屬實，故以被繼承人所負
    稅款債務僅有七萬八千七百八十九元，可徵被繼承人甲○○
    所有之遺產價值已高於被繼承人對聲請人所負稅款債務而非
    遺債大於遺產而形同破產之情形，便無以國家資源管理對國
    庫毫無利益之財產而須墊付無法歸墊之管理費用，造成公器
    淪為私用，損及全民利益，令國庫遭受利益之侵害之情事存
    在。又因相對人財政部國有財產局臺灣北區辦事處宜蘭分處
    本為職司國有財產之管理機關，是認國庫對被繼承人甲○○
    之遺產尚具期待權，即被繼承人倘有賸餘之遺產即歸國庫，
    故選任相對人擔任遺產管理人應有其實益。況相對人就遺產
    管理之相關法律程序已甚熟稔，本院認選任相對人為遺產管
    理人，應為最佳方案且尚不致造成相對人過重之業務負擔，
    爰裁定如主文第一項所示，並依法為承認繼承之公示催告。
    末按，民法第一千一百八十五條規定：第一千一百七十八條
    所定之期限屆滿，無繼承人承認繼承時，其遺產於清償債權
    ，並交付遺贈物後，如有賸餘，歸屬國庫。附此敘明。
四、依非訟事件法第一百五十七條，裁定如主文。
中    華    民    國    98    年    8     月    19    日
                    家事法庭法  官  陳嘉年
以上正本與原本無異。
如不服本裁定，應於裁定送達後10日內向本院提出抗告狀（應附
繕本）。
中    華    民    國    98    年    8     月    19    日
                            書記官  邱淑秋


司法院資訊處製作；財團法人民間司法改革基金會備份。
